【裁判字號】    98,消債抗,386
【裁判日期】    980715
【裁判案由】    聲請更生程序
【裁判全文】
臺灣高雄地方法院民事裁定           98年度消債抗字第386號
抗  告  人  甲○○
                      號3樓
上列抗告人因聲請更生程序事件，對於中華民國98年5 月25日本
院98年度消債更字第844 號裁定提起抗告，本院裁定如下：
    主  文
抗告駁回。
抗告程序費用新臺幣壹仟元由抗告人負擔。
    理  由
一、本件抗告意旨略以：
  (一)抗告人前未曾依「中華民國銀行公會會員辦理消費金融案件
    無擔保債務協商機制」（下稱協商機制）請求共同協商債務
    清償方案，後於消費者債務清理條例施行後乃向最大債權金
    融機構即安泰商業銀行股份有限公司（下稱安泰銀行）請求
    協商而未成立，而聲請人對金融機構因消費借貸所負之債務
    計達新台幣（下同）1,335,358 元，惟抗告人從事油漆工，
    無固定雇主，3 年前每月收入可達40,000元左右，但2 年前
    開始，工作機會漸減收入減少，目前每月只有10餘個工作天
    月入約2 萬元，又其每月薪資於扣除膳食費、水電費、交通
    費、勞健保費、商業保險費、車貸及私人借貸後，業幾無法
    維生而已不能清償債務。
  (二)至原裁定雖以：抗告人前於97年12月31日依協商機制向安泰
    銀行請求協商債務時，陳報之每月薪資為34,000元，並非抗
    告人於原審所陳報之每月薪資2 萬元，是若以34,000元計算
    扣除抗告人每月必要生活費用9,660 元，尚餘24,340元可供
    還債；此外，抗告人所稱每月需償還2 萬元私人借貸部分，
    因抗告人未舉證以實其說，故不予採信等情為由，駁回抗告
    人更生之聲請。惟抗告人係98年3 月開始因油漆工作機會頓
    減，每月收入才減至2 萬元；再抗告人所積欠之私人借貸部
    分每月償還金額為2 千元並非2 萬元；又抗告人目前業與中
    國信託銀行、匯豐銀行、玉山銀行等銀行達成個別協商，是
    抗告人確有償債之誠意，為此請求廢棄原裁定，並准予抗告
    人更生等語。
二、按「為使負債務之消費者得依本條例所定程序清理其債務，
    以調整其與債權人及其他利害關係人之權利義務關係，保障
    債權人之公平受償，謀求消費者經濟生活之更生及社會經濟
    之健全發展，特制定本條例。」；「債務人不能清償債務或
    有不能清償之虞者，得依本條例所定更生或清算程序，清理
    其債務」；「債務人無擔保或無優先權之債務總額未逾新台
    幣1,200 萬元者，於法院裁定開始清算程序或宣告破產前，
    得向法院聲請更生。」；「債務人對於金融機構因消費借貸
    、自用住宅貸款、信用卡或現金卡契約而負債務，在聲請更
    生或清算前，應提出債權人清冊，以書面向最大債權金融機
    構請求協商債務清償方案並表明共同協商之意旨。」，消債
    條例第3 條、第42條第1 項、第151 條第1 項分別定有明文
    。查本件抗告人曾於98年2 月間，向目前之最大債權銀行即
    安泰銀行聲請前置協商，惟遭安泰銀行以「未能接受顯足以
    負擔之還款方案」為由而致前置協商不成立，有卷附之前置
    協商不成立通知書可證（見原審卷第9 頁），是本件更生之
    聲請即符合消債條例所要求之「前置協商」要件。從而，本
    件所應審酌者為抗告人是否有「不能清償債務」或「不能清
    償之虞」之情形。
三、本件抗告人固以前情為由，提起本件抗告，惟查：
  (一)抗告人聲請更生時固陳報積欠金融機構之總債務金額為133
    萬5,358 元（見原審卷第7 、8 頁），惟原審嗣命抗告人補
    陳最新之財團法人金融聯合徵信中心當事人綜合信用報告--
    債務清理條例前置協商專用債權人清冊（見原審卷第32至34
    頁，下稱聯徵報告），迄至98年4 月22日聯徵報告列印之時
    間為止，抗告人所積欠之總債務金額係如附表所示之143 萬
    6,438 元，是本件抗告人積欠金融機構之總債務金額應以98
    年4 月22日所列印之聯徵報告為準，為143 萬6,438 元。
  (二)又依據聯徵報告顯示，抗告人雖有汽車貸款29萬5 千元，惟
    在抗告人目前積欠大筆債務之情況下，實不應有此種奢侈消
    費。是抗告人雖未陳報用以借貸汽車貸款29萬5 千元之目前
    財產價值為何，然衡諸一般汽車借款均係以較借貸車輛實際
    市場價值低之成數為借貸金額，故本院認用以借貸該筆汽車
    借款之車輛市場價值至少有29萬5 千元，故抗告人應將該部
    汽車變賣償還此部分之汽車借款，用以減低抗告人之實際負
    債金額，故本院認抗告人之實際負債總額應調整為114 萬1,
    438 元。抗告人經調整後所積欠之114 萬1,438 元既均屬信
    用卡部分之欠款，倘以目前信用卡最高利率之20％計算，則
    抗告人就積欠金融機構部分之債務，每月所應繳利息為19,
    024 元（四捨五入至元）乙節，亦可認定。
  (三)復次，抗告人雖於本院審理中陳稱：伊係自98年3 月間（即
    向原審聲請更生之時）開始，每月之收入始減少至2 萬元，
    故原審以抗告人在97年12月31日向安泰銀行依協商機制申請
    債務協商時所切結之每月收入3 萬4 千元作為認定抗告人之
    償債能力標準顯有違誤等情，惟觀諸抗告人於原審所提之補
    提資料狀所載，其於原審中明確陳稱：其係自2 年前起即工
    作機會漸減，導致每月收入僅有約2 萬元等情（見原審卷第
    30、31頁），然抗告人於提起抗告之際卻改稱：係自98年3
    月間起才減少收入至每月2 萬元，顯與上開原審中所陳互核
    不符，故關於抗告人每月收入減少至2 萬元之陳述，尚難為
    本院所採信。再者，抗告人於97年12月31日向安泰銀行切結
    陳報之薪資為每月3 萬4 千元乙節，有卷附之前置協商收入
    切結書可證（見原審卷第101 頁），衡諸抗告人向安泰銀行
    申請前置協商時若每月收入未達3 萬4 千元，當不致於高報
    所得增加每月應償還款項，陷自己於更不利之情境，故應認
    抗告人向安泰銀行所陳報之每月所得3萬4千元較為可採。
  (四)至關於抗告人每月必要費用部分，因消債條例之立法目的，
    係為使不幸陷入經濟困境之人得以清理債務、重建生活，並
    在清理過程中能保有符合人性尊嚴之最低基本生活，而非維
    持債務人過去慣常之寬逸生活，是於評估履行原協商方案是
    否顯有重大困難時，並非由聲請人任意主張其基本生活費用
    之數額，否則將造成揮霍無度以致清償能力降低，反而易使
    更生程序無從進行，因此本院認應以抗告人居住之高雄縣（
    即屬台灣省部分）依內政部社會司所公佈之98年度最低生活
    費用9,660 元為準，始為合理，是抗告人每月之必要費用為
    9,660元，逾此部分即非屬生活必要費用。
  (五)以抗告人每月3 萬4 千元之收入扣除每月必要生活費用9,66
    0 元，尚餘24,400元，及每月所繳利息19,024元，尚餘5,37
    6 元；則縱認抗告人所稱每月尚須另行負擔2 千元之私人借
    款乙節屬實，將此部分之金額扣除，抗告人每月仍餘3,376
    元可供償還積欠金融機構欠款之本金，足見抗告人確非無償
    債能力。
  (六)另觀諸抗告人於原審中所提出之保險資料，抗告人於積欠銀
    行鉅額信用卡及現金卡款項之際，仍有購買投資型保單之投
    資行為，保險金額為60萬元，每月繳交894 元（見原審卷第
    41、42頁）；而關於健康保險部分，另購買2 份商業保險，
    每年繳交之金額分別為6,891 元及5,080 元（見原審卷第38
    至42頁、73頁）；果抗告人經濟情況真有重大困難，何以仍
    在目前已積欠大筆債務之際，每年仍願意花費2 萬2 千餘元
    購買商業保險？衡諸常情，在自身已無法維持一般生活所需
    之際，怎可能再繼續為「投資」行為，或仍「維持」無負債
    或經濟情況尚佳時之生活水準？準此，抗告人客觀上是否真
    有不能消償或不能清償之虞的情形存在，更屬有疑。
  (七)綜上，抗告人每月之收入既仍足以償還最低利息金額，並有
    餘款可供償還本金，且抗告人於此負債之際，更仍有購買投
    資型保險之商業保險，與加購健康保險之商業保險等情形，
    再參酌抗告人為55年出生，正值青年，且有固定收入等節以
    觀，抗告人若量入為出，應可在未來相當期限內逐步將債務
    清償完畢。是本件自難認抗告人有不能清償債務或不能清償
    之虞之情事。
四、綜上所述，本件抗告人並非無償債能力，而無不能清償或不
    能清償之虞，是原審所認駁回抗告人更生聲請之理由與本院
    雖不盡相同，惟抗告人本件更生聲請無由則一。故本件抗告
    人既無不能清償或不能清償之虞之情形，原審駁回抗告人更
    生之聲請即無違誤。抗告意旨任意指摘原裁定不當，尚非可
    採，其抗告為無理由，依法應予駁回。
五、據上論結，本件抗告為無理由，依消費者債務清理條例第11
    條第2 項、第15條，民事訴訟法第495 條之1 第1 項、第44
    9 條第1 項、第95條、第78條，裁定如主文。
中    華    民    國    98    年    7     月    15    日
                  民事第六庭 審判長 法  官 李怡諄
                                    法  官 林書慧
                                    法  官 吳志豪
以上正本係照原本作成。
本裁定不得抗告。
中    華    民    國    98    年    7    月    15    日
                              書記官  劉音利
附表：債權人清冊
┌──┬───────┬────────┬───────┐
│編號│債權人        │金額（新臺幣）  │  種     類   │
├──┼───────┼────────┼───────┤
│ 一 │安泰銀行      │  295,000       │汽車貸款      │
├──┼───────┼────────┼───────┤
│ 二 │上海銀行      │  92,318        │信用卡        │
├──┼───────┼────────┼───────┤
│ 三 │台北富邦銀行  │  98,548        │信用卡        │
├──┼───────┼────────┼───────┤
│ 四 │上海匯豐銀行  │  167,662       │信用卡        │
├──┼───────┼────────┼───────┤
│ 五 │聯邦銀行      │  177,244       │信用卡        │
├──┼───────┼────────┼───────┤
│ 六 │玉山銀行      │  382,753       │信用卡        │
├──┼───────┼────────┼───────┤
│ 七 │中國信託銀行  │  222,913       │信用卡        │
├──┴───────┼────────┼───────┤
│ 合       計        │ 1,436,438元    │              │
└──────────┴────────┴───────┘


司法院資訊處製作；財團法人民間司法改革基金會備份。
